---
title: "Datos Georreferenciados"
subtitle: "SF - Simple Features"
author: "Ciencia de Datos"
date: today
format:
  html:
    toc: true
    toc-depth: 3
    code-fold: false
    code-copy: true
    theme: cosmo
    lang: es
---

```{r setup, include=FALSE}
knitr::opts_chunk$set(
  echo = TRUE,
  message = FALSE,
  warning = FALSE,
  fig.align = "center",
  fig.width = 8,
  fig.height = 5
)
```

## Introduccion


En esta sección vamos a trabajar con la base `ypf_neuquen.xlsx`, que tiene **3 hojas** relacionadas: información de cada pozo, sus coordenadas y la formación geológica a la que pertenece. En total son **3.617 pozos** distribuidos por la Cuenca Neuquina.

La pregunta guía: ¿Dónde están los pozos de YPF en Neuquén y cómo se distribuyen?

::: {.callout-note}

Los datos georreferenciados son observaciones asociadas explícitamente a una localización en el espacio, representada mediante coordenadas o geometrías (puntos, líneas o polígonos) dentro de un sistema de referencia geográfico. Su incorporación permite integrar la dimensión espacial al análisis estadístico, revelando patrones, relaciones y heterogeneidades territoriales que no son evidentes en datos convencionales.
:::

## Setup

Librerias que vamos a usar:

```{r librerias}
library(tidyverse)
library(readxl)
library(sf)
library(ggspatial)   # barra de escala y norte
```

## 1. Cargar los datos

La base viene en **3 hojas** de un mismo Excel. El archivo completo es chico pero tiene estructura relacional: las hojas se conectan por identificadores (id).

```{r cargar-ypf}
pozos      <- read_xlsx("ypf_neuquen.xlsx", sheet = "Pozo")
ubicacion  <- read_xlsx("ypf_neuquen.xlsx", sheet = "Ubicacion")
formacion  <- read_xlsx("ypf_neuquen.xlsx", sheet = "Formacion")
```

### Un vistazo rápido a cada tabla

```{r glimpse-pozos}
glimpse(pozos)
```

```{r glimpse-ubicacion}
glimpse(ubicacion)
```

```{r glimpse-formacion}
glimpse(formacion)
```


## 2. Pozos en produccion efectiva

1) Para hacer el mapa necesitamos **coordenadas** (de `Ubicacion`) y **formación**.

2) Luego filtramos los pozos que nos interesan.

```{r filtrar-productores}
pozos_full <- pozos |>
  left_join(ubicacion, by = "idubicacion") |>
  left_join(formacion, by = "idformacion") |>
  mutate(formacion = str_to_title(formacion)) |> # Pone mayúscula solo en la primera letra de cada palabra, el resto en minúscula.
  filter(tipoestado == "Extracción Efectiva")

nrow(pozos_full)
head(pozos_full)
```

::: {.callout-note}
## Lectura del filtro

Pasamos de 3.617 pozos totales a **1.876 pozos en produccion efectiva**. Es casi la mitad: estamos descartando los que están parados, en estudio o abandonados.
:::

## 3. De dataframe a `sf` 

Hasta aca `pozos_full` es un dataframe común. Para que `ggplot` sepa donde esta cada fila en el mundo, lo convertimos a `sf`:

```{r a-sf}
pozos_sf <- st_as_sf(
  pozos_full,
  coords = c("coordenadax", "coordenaday"),
  crs    = 4326      # WGS84 (lat/lon)
)
```

::: {.callout-tip}
## Que significa `crs = 4326`

CRS (Coordinate Reference System): define cómo los números de coordenadas se corresponden con posiciones reales en la Tierra. Indica el sistema de referencia, datum, proyección, etc. El numero 4326 es el codigo para **WGS84**, el sistema que usan los GPS y Google Maps. Como nuestras columnas ya estan en grados decimales, ese es el CRS correcto.

:::

Veamos el objeto sf:

```{r head-sf}
pozos_sf |> dplyr::select(idpozo, tipoestado, formacion) 
# alguno de los paquetes que llamamos está enmascarando la de dplyr.
```

Nótese la última columna: `Geometry type: POINT`. 

## 4. Primer mapa

```{r}
#| fig-width: 10
#| fig-height: 8


ggplot(pozos_sf) +
  annotation_map_tile(zoomin = 1) + # Agrega un mapa base de OpenStreetMap de fondo
  geom_sf(color = "red", size = 2) + #	Dibuja los puntos
  theme_void()
```


### 5. Color por formacion geológica

Agregamos color a las 6 formaciones con más pozos. 

```{r capas-color}
top_formaciones <- pozos_sf |> # las que mas pozos tienen
  count(formacion, sort = TRUE) |> #cuenta pozos por formación y las ordena 
  slice_head(n = 6) |> #Se queda con las 6 primeras 
  pull(formacion) # extrae solo formación

pozos_top <- pozos_sf |>
  filter(formacion %in% top_formaciones) # %in% mach operator

ggplot(pozos_top) +
  annotation_map_tile(zoomin = 1) +
  geom_sf(aes(color = formacion), size = 2) +
  labs(color = "Formación") + #etiqueta
  theme_void() +
  theme(legend.position = "right")
```


## 6. Anotaciones cartograficas con `ggspatial`

Un mapa "profesional" tiene barra de escala y norte. `ggspatial` los agrega con dos `annotation_*()` fáciles:

```{r con-anotaciones}

ggplot(pozos_top) +
  annotation_map_tile(zoomin = 1) +
  geom_sf(aes(color = formacion), size = 2) +

  # Escala
  annotation_scale(
    location = "bl", # bottom-left
    width_hint = 0.25 # ocupa el 25% del ancho del plot.
  ) +

  # Flecha del norte
  annotation_north_arrow(
    location = "tr", # top-right
    which_north = "true", # norte real (no magnético)
    style = north_arrow_fancy_orienteering
  ) +
  
  # Leyenda
  labs(color = "Formación") +
  theme_void()

```

## 7. Ejercicios sugeridos:

Para resolver en clase o en casa.

1. Genera un mapa para representar únicamente los pozos de la formación Vaca Muerta.

2. Construye un mapa que muestre exclusivamente los pozos que cumplan simultáneamente las siguientes condiciones:

- Formación: Vaca Muerta.
- Tipo de recurso: Petróleo.
- Estado: Producción efectiva.